【裁判字號】    92,上易,194
【裁判日期】    920729
【裁判案由】    侵占
【裁判全文】
臺灣高等法院臺南分院刑事判決      九十二年度上易字第一九四號  Ａ
      上  訴  人
      即  被  告  乙  ○  ○
      選任辯護人  陳  惠  菊  律師
右上訴人因侵占案件，不服臺灣臺南地方法院九十一年度易字第一二九一號中華民國
九十二年一月二日第一審判決（起訴案號：臺灣臺南地方法院檢察署九十年度偵字第
一０一二五號），提起上訴，本院判決如左：
      主      文
原判決撤銷。
乙○○無罪。
      理      由
一、公訴意旨略以：乙○○原係駿達建設股份有限公司（下稱駿達公司）職工福利委
    員會主任委員，負責該公司職工福利委員會職工福利金之保管與運用，為受該公
    司全體職工委任處理該會事務之人。於任職期間，因駿達公司財物發生危機，即
    將進行改組，乙○○竟意圖為自己及第三人不法之所有，於八十七年一月十四日
    ，以年節補助、員工制服、教育補助、旅遊補助等項目，將職工福利金新臺幣（
    下同）七十萬八千六百四十元，以變易持有為所有之意思予以侵占，並按年資比
    例，發放給所有員工及其自己，共計三十九人。乙○○自己亦因此而分得二萬四
    千六百四十八元。嗣駿達公司改組後，名稱變更為大大建設股份有限公司，該公
    司職工福利委員會亦改名為大大建設股份有限公司職工福利委員會。八十九年十
    二月一日起，甲○○擔任大大建設股份有限公司職工福利委員會第二屆主任委員
    後，始查知上情。因認其涉犯刑法第三百三十六條第二項業務侵占罪嫌云云。
二、按犯罪事實應依證據認定之，無證據不得推定其犯罪事實；不能證明被告犯罪或
    其行為不罰者，應諭知無罪之判決，刑事訴訟法第一百五十四條及第三百零一條
    第一項分別定有明文。又事實之認定，應憑證據，如未能發現相當證據，或證據
    不足以證明，自不能以推測或擬制之方法，為裁判基礎；又認定不利於被告之事
    實，須依積極證據，苟積極證據不足為不利被告事實之認定時，即應為有利於被
    告之認定，更不必有何有利之證據；且認定事實所憑之證據，雖不以直接證據為
    限，間接證據亦包括在內，然而無論直接證據或間接證據，其為訴訟上之證明，
    須於通常一般人均不致有所懷疑，而得確信其為真實之程度者，始得據之為有罪
    之認定，倘其證明尚未達此一程度，而有合理性懷疑之存在時，即無從為有罪之
    認定，最高法院四十年台上字第八十六號、三十年上字第八一六號及七十六年台
    上字第四九八六號判例意旨參照。又刑法第三百三十六條第二項業務上侵占罪，
    必須行為人於主觀上意圖為自己或第三人不法之所有，而於客觀上侵占業務上所
    持有他人之物，其犯罪構成要件始足相當。
三、公訴人認被告涉有業務侵占罪嫌，無非以告發人指述，並有互助金給付申書、職
    工福利委員會銀行存款、發放明細、轉帳傳票，為其所憑論據。訊之上訴人即被
    告乙○○堅決否認有不法犯行，辯稱：伊固有發放前揭福利金給原駿達公司員工
    等情，但伊任業務部經理兼任職工福利委員會主任委員，駿達公司財務困難，決
    定變更經營層，經由當時總經理丙○○授諭，經全體委員開會決議，並根據勞委
    會解釋範例說明辦理，並未侵占，所有福利金都發放給員工，為何會只告伊一人
    ，覺得不瞭解云云。
四、經查被告乙○○於八十七年一月十四日，以年節補助、員工制服、教育補助、旅
    遊補助等項目，將職工福利金七十萬八千六百四十元，按年資比例，發放給所有
    員工及其自己，共計三十九人。其亦因而分得二萬四千六百四十八元等事實，固
    據告發人甲○○指述甚詳，並有互助金給付申請書、職工福利委員會銀行存款、
    發放明細表、轉帳傳票等影本附卷可稽。然而被告所以上開分配福利金行為，係
    因駿達公司財務困難，決定變更經營層，因新經營層計劃遷移北部，而有意資遣
    全部舊員工，由當時總經理丙○○授意，經全體委員開會決議，並根據勞委會解
    釋範例說明辦理，有駿達建設職委會會議記錄（詳他字卷第十頁）、勞動節、端
    午節禮金發放簽呈（詳偵字卷第十五頁）、內政部六十八年二月二十七日臺內勞
    字第六二四六七號函（詳偵字卷第八頁），並經當時駿達公司總經理丙○○到庭
    結證屬實（詳本院九十二年七月二日訊問筆錄），雖證人丙○○陳稱當時係受舊
    股東脅迫才授意乙○○辦理，益證本件被告執行福利金分配，確因公司新經營層
    欲資遣全部舊員工，而將舊員工福利金分配給舊員工，主觀上難認其有侵占福利
    金不法所有之意圖，況且上開福利金，亦依員工服務年資計較，分配與各員工，
    有全部員工福利金分得明細表可佐（詳偵字卷第十四頁），客觀上亦難認被告侵
    占業務上所持有他人之物。雖依職工福利金條例施行細則第十條第一款規定：因
    人事、經濟或組織上之變動而仍繼續經營者，所提撥之職工福利金應專款存儲，
    留備續辦職工福利專業之用。被告任職工福利委員會之主任委員，或因誤解法令
    ，而未依法令執行職務，仍與業務侵占罪構成要件有間。
五、綜上所述，本案依調查所得證據，尚不能證明被告有不法所有意圖及業務侵占行
    為。此外復查無其他積極證據足認被告涉有公訴人指訴業務侵占罪嫌。原審疏未
    詳查，遽依告發人指訴遽認被告涉犯刑法第三百三十六條第二項業侵占罪，容有
    未洽。上訴意旨，執以指摘原判決不當，為有理由，應由本院撤銷改判，為被告
    無罪諭知，以昭公允。
據上論斷，應依刑事訴訟法第三百六十九條第一項前段、第三百六十四條、第三百零
一條第一項前段，判決如主文。
本案經檢察官許仲瑩到庭執行職務。
中    華    民    國      九十二      年      七      月      二十九    日
                                  臺灣高等法院臺南分院刑事第一庭
                                      審判長法官  茆    臺    雲
                                            法官  蔡    長    林
                        法官  李    文    福
右正本證明與原本無異。
不得上訴。
                                      法院書記官  李    良    倩
中    華    民    國      九十二      年      七      月      三十      日


司法院資訊處製作；財團法人民間司法改革基金會備份。
